最　高　行　政　法　院　判　決
　　　　　　　　　　　　　　　　　　 96年度判字第00505號
上　訴　人　 聯邦商業銀行股份有限公司
代　表　人　 李憲章
　　　　　　　　　　　　　送達代收人 甲○○
被 上訴 人　 行政院公平交易委員會
代　表　人　 乙○○
　　　　　　　　　　　　　送達代收人　丙○○
上列當事人間因公平交易法事件，上訴人對於中華民國94年9月2
日臺北高等行政法院93年度訴字第2742號判決，提起上訴。本院
判決如下：
　　主  文
上訴駁回。
上訴審訴訟費用由上訴人負擔。
　　理  由
一、緣臺北市政府衛生局於民國（下同）91年10月31日以北市衛
    四字第09145462700號函被上訴人略以：幼敏股份有限公司
    （下稱幼敏公司）於91年幼敏郵購第34頁刊登「買樂家活氧
    讓你褲、四合一氣壓美腿雕塑器、波神健胸按摩器」廣告，
    其內容刊登有「防止脂肪堆積、可震碎深層脂肪、將囤積血
    管中的多餘水分、廢物、毒素打散，及促進乳腺發達，快速
    達到引脂健胸．．等」涉及誇大詞句，涉嫌違反公平交易法
    等情。案經被上訴人調查結果，以上訴人及幼敏公司於郵購
    目錄刊登之「買樂家活氧讓你褲」、「四合一氣壓美腿雕塑
    器」、「波神健胸按摩器」商品廣告，宣稱瘦身、排毒、防
    止脂肪堆積及靜脈曲張、豐胸及預防乳房病變等用語，並無
    醫學學理暨臨床試驗依據，係就商品使用之效果等內容為虛
    偽不實及引人錯誤之表示，違反公平交易法第21條第1項規
    定，乃依同法第41條前段規定，以92年6月20日公處字第092
    117號處分書，命上訴人及幼敏公司自處分書送達之次日起
    ，應立即停止前項違法行為，並分別裁處上訴人及幼敏公司
    新臺幣（下同）20萬元罰鍰。上訴人不服，循序提起行政訴
    訟，遭原審判決駁回，遂提起本件上訴。
二、上訴人在原審起訴意旨略以：依銀行法第3條規定，販售商
    品並非上訴人之業務經營範圍；又依上訴人於91年5月21日
    與幼敏公司簽訂合約書第6條、第7條、第8條、第11條、第
    13條約定，及系爭郵購目錄之郵購訂購單所載之注意事項第
    1項、第6項可知，郵購商品之買賣關係，僅存於幼敏公司與
    消費者間，而上訴人於郵購商品買賣中，僅本於發卡銀行之
    地位，提供刷卡及分期付款服務，並無從事郵購商品之販賣
    、運送、輸出入等行為。另公平交易法第21條所謂之廣告主
    雖不限於商品所有人，惟於本案中，上訴人是否為本件廣告
    主，仍應以上訴人、幼敏公司及消費者間在民法上之契約關
    係為何加以論斷，而本案中買賣關係確係存於幼敏公司與消
    費者間。此外，上訴人與幼敏公司簽訂之合約書雖有「代銷
    」乙詞，然依當事人真意，上訴人僅是提供持卡消費者刷卡
    及分期付款服務，而所收取交易金額百分之六作為報酬，係
    因上訴人考量信用卡手續費、負擔分期付款之收款風險等因
    素，是被上訴人尚難以郵購目錄廣告刊登有令人混淆之虞，
    遽認上訴人為廣告主。再者，市面上各種登載有商品廣告之
    報紙、雜誌等傳播媒體，亦均標明有各該媒體之名稱，故若
    僅因商品內容與上訴人之信用卡交易服務同列於郵購目錄封
    面，即認定上訴人為郵購商品之廣告主，尚嫌輕率。又由被
    上訴人對中國信託商業銀行發行之「暢郵人生」郵購商品廠
    商所作出之處分書標準而論，公平交易法第21條第1項規定
    之廣告主，應是實際從事設計並製作商品廣告表示之廠商，
    然於本案，上訴人僅係發行商品郵購目錄之事業，並非就商
    品說明及製作之行為人，當不受公平交易法第21條第1項所
    規範。況退萬步言，縱認上訴人為不實廣告，所應適用者乃
    係公平交易法第21條第3項規定，而非被上訴人所據之公平
    交易法第21條第1項。另姑不論上訴人是否係公平交易法第
    21條第1項所規範之事業，上訴人早在檢舉人具函被上訴人
    檢舉日期及被上訴人發函命上訴人陳述意見之前，於91年8
    月31日即停止寄送，公平交易法第21條第1項規定避免消費
    者誤信不實廣告陷於錯誤之立法目的已達，惟被上訴人卻仍
    持續調查，並予上訴人不利益之處分，違反比例原則。又被
    上訴人對上訴人及幼敏公司所為不同態樣之行為，怠於衡酌
    影響輕重，概為相同之處罰，亦與平等原則之精神有悖。為
    此，訴請撤銷訴願決定及原處分等語。
三、被上訴人則以：（一）由上訴人與幼敏公司簽訂之合約書第
    1條內容、郵購目錄之印寄、審閱及整體交易流程，上訴人
    與幼敏公司對於本案郵購目錄及郵購交易有合作關係，且上
    訴人對於郵購目錄內容有事前審閱之權限；又上開合約書第
    11條、第13條及郵購目錄單上之注意事項，僅是上訴人與幼
    敏公司於合約中就商品之提供與商品責任之約定，並不影響
    本件郵購商品係雙方合作而成之事實；另上開合約書已明確
    揭示上訴人代銷幼敏公司郵購商品，是其二者間乃是私法上
    代銷之契約關係；況依上開合約書第10條，上訴人收取交易
    金額百分之六作為代銷費用，明顯高於一般交易刷卡之手續
    費，上訴人因各該交易而受有代銷之經濟利益；且系爭郵購
    目錄及郵購訂購單上均使用「聯邦銀行」名義，甚者，消費
    者之郵購訂單亦以上訴人為窗口，訂購人僅得以上訴人之信
    用卡刷卡始能達成交易，是整體廣告印象及交易流程難謂與
    上訴人無關。準此，足認上訴人為本件郵購目錄之廣告主，
    為公平交易法第21條第1項所規範之行為主體。（二）被上
    訴人以上訴人與幼敏公司係共同銷售商品關係，其違法行為
    態樣並無不同，復經綜合審酌上訴人及幼敏公司之違法動機
    、危害程度、違法情節、營業規模及配合調查態度等情，各
    處以20萬元罰鍰，於法並無不當，亦無違反比例、平等及裁
    量原則。另按「行政院公平交易委員會處理公平交易法第21
    條案件原則」第17點第1項第2款之目的，在於事業自行查覺
    違法而停止改正違法之表示表徵行為，因已達執法目的，得
    不予調查，而被上訴人有裁量權限。依上訴人與幼敏公司簽
    訂之合約書第1條約定，郵購目錄係於5、7 、10及12月各發
    行乙次，故本案郵購目錄之使用期間有一定期限，其停止寄
    送並非因自行查覺違法而停止或改正，且無事證顯示上訴人
    曾於本案郵購目錄之有效使用期限（91年10月31日）內，就
    案關商品廣告之不實表示為更正或補救措施，是與上開規定
    尚有未合。又本案載有系爭商品廣告之郵購目錄，其寄送遍
    及聯邦銀行65萬信用卡持卡人，亦難謂對整體交易秩序及消
    費者利益無相當影響，故本案尚無從依上開規定停止調查等
    語，資為抗辯。
四、原審斟酌全辯論意旨及調查證據之結果，以：（一）兩造對
    於系爭郵購目錄刊登之「買樂家活氧讓你褲」、「四合一氣
    壓美腿雕塑器」、「波神健胸按摩器」商品廣告，宣稱瘦身
    、排毒、防止脂肪堆積及靜脈曲張、豐胸及預防乳房病變等
    用語，並無醫學學理暨臨床試驗依據，係就商品使用之效果
    等內容為虛偽不實及引人錯誤之表示乙節，均不表爭執。且
    另一被處分人幼敏公司所指稱之供貨廠商－泛美達國際實業
    有限公司、禧達企業有限公司就上開商品廣告宣稱之效果，
    亦未能提供相關科學理論依據，而另一供貨廠商－寶盈有限
    公司所提供之「四合一氣壓美腿雕塑器」商品效果之理論說
    明資料，尚不足以證明所宣稱使用該商品有「防止脂肪堆積
    及靜脈曲張」、「自動幫您做運動及推脂按摩」、「活血消
    脂，促進血液循環，防止脂肪堆積」、「刺激腳底穴道，增
    加末梢血液循環」等效果，由此堪認系爭郵購目錄刊登之「
    買樂家活氧讓你褲」、「四合一氣壓美腿雕塑器」、「波神
    健胸按摩器」商品廣告，並無醫學學理或臨床試驗可資證明
    該廣告商品具有所宣稱之功效，是系爭廣告商品使用之效果
    等內容已有虛偽不實及引人錯誤之表示，核屬違反公平交易
    法第21條第1項之規定【按公平交易法第21條第3項係就事業
    之「服務」予以規範，本件則係廣告「商品」使用之效果等
    內容已有虛偽不實及引人錯誤之表示，自屬公平交易法第21
    條第1項之規範範疇】。（二）依上訴人與幼敏公司於91年5
    月21日簽訂之合約書第1條、第2條、第3條、第6條、第11條
    及第13條之約定內容，堪認系爭郵購目錄之商品係上訴人代
    幼敏公司為銷售，上訴人並因此而取得「代銷」之報酬及負
    擔相關費用，且綜觀上訴人與幼敏公司簽訂合約書之內容、
    郵購目錄之印寄、審閱及整體交易流程，上訴人與幼敏公司
    間於系爭郵購目錄商品之交易，係存在代銷商品之關係，而
    非上訴人所稱其僅係單純提供郵購目錄刊登平台暨信用卡刷
    卡及分期付款之金融服務，而與商品買賣全然無涉。另依銀
    行法第3條規定，買賣商品之業務雖非銀行得經營之業務範
    圍，惟此乃上訴人所經營業務是否違反銀行法問題，要與認
    定上訴人是否為公平交易法第21條第1項之廣告行為主體乙
    節無關。又上訴人與幼敏公司間於系爭郵購目錄商品之交易
    ，既存在代銷商品關係，則上訴人並非公平交易法第21條第
    4項所定廣告代理業或廣告媒體業。再者，廣告行為主體並
    不限於商品所有人，縱上訴人並非系爭郵購目錄之商品所有
    人，及上訴人與幼敏公司間約定「郵購『買賣』合約」之當
    事人為幼敏公司與持卡人，而由幼敏公司負商品（物、權利
    ）瑕疵擔保責任，惟此均不影響上訴人與幼敏公司間「代銷
    」關係之成立，上訴人與幼敏公司自同屬系爭郵購目錄之廣
    告行為主體。況系爭郵購目錄及其內之郵購訂購單上，均使
    用「聯邦銀行」即上訴人名義，且系爭郵購目錄係以上訴人
    銀行信用卡持卡人為寄發對象，持卡人名單及地址復由上訴
    人提供，消費者之郵購訂購單並以上訴人為窗口。綜上事證
    均足認上訴人為系爭郵購目錄之行為主體。（三）上訴人所
    舉同屬發行郵購雜誌之中國信託商業銀行並未受到被上訴人
    處分一案，核其情形與本案案情有別，尚難比附援引執為有
    利於上訴人之論據。（四）上訴人與幼敏公司既係共同銷售
    商品關係，其違法行為態樣並無不同，經被上訴人綜合審酌
    上訴人及幼敏公司之違法動機、危害程度、違法情節、營業
    規模及配合調查態度等情，各處以20萬元罰鍰，於法自無不
    洽，核亦無違反比例原則及平等原則。另「行政院公平交易
    委員會處理公平交易法第21條案件原則」第17點第1項第2款
    規定之目的在於事業自行查覺違法而停止改正違法之表示表
    徵行為，因已達執法目的，被上訴人自得不予調查，對此被
    上訴人復有裁量權限。然本件依上訴人與幼敏公司簽訂之合
    約書系爭郵購目錄之使用期間有一定期限，且無事證顯示上
    訴人曾於本案郵購目錄之有效使用期限（91年10月31日）內
    ，就案關商品廣告之不實表示為更正或補救措施，故與上開
    規定尚有未合。從而，原處分於法並無違誤，訴願決定予以
    維持，亦無不合，而為駁回上訴人在原審之訴之判決。
五、上訴人上訴意旨復以：（一）由公平交易法第2條對於事業
    之定義規範，可知公平交易法第21條所指之事業，係「提供
    」商品或服務者，然原審既已認定系爭郵購商品之提供及刊
    登廣告內容者為幼敏公司，卻又認非商品提供者之上訴人，
    為公平交易法第21條所指稱之「事業」，同為廣告行為主體
    ，有適用法律不當之違法。又公平交易法第21條之立法目的
    係為避免不當競爭而設立，上訴人於郵購商品買賣中，僅本
    於發卡銀行地位，提供刷卡機制及分期付款行為，並無從事
    郵購商品之販賣、運送、輸出入等行為，且上訴人所提供之
    金流，並無虛偽不實或引人錯誤之表示或表徵，一般民眾當
    不致有錯誤認知，迺原審以上訴人與幼敏公司合作等情，對
    於商品之不實，認上訴人同為商品廣告之主體，顯有主體認
    定錯誤，亦有適用法規不當之違法。另由系爭郵購目錄之郵
    購訂單所載注意事項第1項、第6項亦可知，幼敏公司為實際
    郵購商品提供者，然原判決對此有利於上訴人之部分未予採
    納，亦未敘明不採納之理由，實有判決不備理由之違法。（
    二）郵購交易關係與一般消費者持信用卡至特約商店刷卡消
    費之交易模式並無二致，後者被認定係發卡銀行與特約商店
    間有「委任」關係，未有被認為與特約商店同為廣告主體者
    ，然何以與之相似之本案郵購交易確有不同認定，由此顯見
    原判決適用法規不當。又上訴人與幼敏公司簽訂之合約書中
    ，雖有「代銷」乙詞，然其真意乃係上訴人提供持卡消費者
    刷卡及分期付款之服務；另上訴人與幼敏公司約定，收取交
    易金額百分之六作為報酬，係考量上訴人使用信用卡手續費
    、分擔分期付款之收款風險、利息負擔及提供幼敏公司刊登
    廣告登載之平台及設置刷卡交易下額外之控管機制等因，是
    原判決持合約中有「代銷」乙詞及上訴人向幼敏公司收取百
    分之六手續費為由，認定上訴人與幼敏公司共同銷售商品，
    顯係適用法規不當。況縱如原審判決所認定上訴人與幼敏公
    司間為代銷關係，然代銷關係之成立既非商品之提供，如何
    適用於公平交易法第21條所指稱之「事業」，原判決理由付
    之闕如，顯有判決不備理由之違法。（三）郵購目錄乃上訴
    人發行之刊物，係提供與消費者接觸之平台而供事業刊登廣
    告於其上以促銷商品或服務，此與有線、無線電視、報章媒
    體提供廣告版面予事業使用無二致；又刊物發行者對於商品
    提供者所刊登之廣告，於發行前當然必須與商品提供者有所
    溝通聯繫甚或先行審閱，此係一般常態；另上訴人基於經濟
    效益考量，將商品內容與相關之信用卡交易服務同列於郵購
    目錄，是郵購目錄上載有上訴人「聯邦銀行」之字樣，本屬
    當然。然原判決僅以上訴人就系爭廣告有先行審閱之權、郵
    購目錄載有「聯邦銀行」之字樣，逕認定上訴人為郵購商品
    之廣告主，顯有適用法規不當之違法。甚者，原審竟認上訴
    人是否經營郵購商品買賣是違反銀行法與否之問題，與上訴
    人是否為公平交易法第21條第1項之廣告主體行為無關，此
    乃有悖於一般社會之認知，違背經驗法則，又原審對此經驗
    法則未依職權調查，遽行判決，有判決不備理由之違法。（
    四）上訴人是否符合公平交易法第21條第1項規定「事業」
    之構成要件，應嚴格憑證據法則認定之，而涵攝之判斷標準
    應以實際契約雙方之法律關係為依據。原判決暨被上訴人單
    純以廣告外觀、上訴人收取交易金額百分之六為報酬、系爭
    郵購目錄之印寄、審閱、整體交易流程，即以上訴人與幼敏
    公司於本案郵購目錄及郵購交易有合作關係，足令消費者產
    生上訴人與幼敏公司共同製作之印象逕認定上訴人符合上開
    規定「事業」之構成要件，即為廣告主，並據此作成不利上
    訴人之判決及處分，顯係適用法規不當，且影響裁判結果。
    為此，訴請廢棄原判決，撤銷訴願決定及原處分等語。
六、本院查：
（一）按「本法所稱事業如左：一、公司。二、獨資或合夥之工
      商行號。三、同業公會。四、其他提供商品或服務從事交
      易之人或團體。」公平交易法第2條定有明文。查本條乃
      公平交易法就該法所稱「事業」為定義之規定；自本條規
      定內容，可知，其前三款規定事業之定義，係依其組織之
      法律形式，將典型或固有之事業類型予以例示，而不問其
      實際上是否有從事事業活動之實質；至第四款，則是屬概
      括之補遺條款，從功能觀點，定義任何應受公平交易法規
      範之事業；故而前述第1至第3款所例示之公司、獨資或合
      夥之工商行號及同業公會，即當然為公平交易法上所稱之
      事業。經查，本件上訴人之組織型態為公司，故依上開所
      述，其即屬上述公平交易法第2條第1款所規範之「事業」
      甚明；至其行為是否屬公平交易法第21條第1項規範範圍
      ，則應就其具體事實判斷之；故上訴意旨援引公平交易法
      第2條第4款關於事業規定之要件，以其非系爭商品之提供
      人，主張其非同法第21條所稱事業，進而指摘原判決違法
      云云，自無可採。
（二）又查：
  １、按「事業不得在商品或其廣告上，或以其他使公眾得知之
      方法，對於商品之價格、數量、品質、內容、製造方法、
      製造日期、有效期限、使用方法、用途、原產地、製造者
      、製造地、加工者、加工地等，為虛偽不實或引人錯誤之
      表示或表徵。」為公平交易法第21條第1項所明定。查本
      條規範目的，乃在於禁止事業透過商品或廣告表示、表徵
      ，以虛偽不實或引人錯誤的資訊爭取交易機會，藉以保護
      效能競爭不因消費者遭交易資訊誤導而破壞。故而，本條
      所規範之事業，並非以商品所有人為限，至其行為主體則
      應自「為表示或表徵」等相關事實行為者判定之。又「解
      釋意思表示，應探求當事人之真意，不得拘泥於所用之辭
      句。」為民法第98條所明定；而此所謂當事人真意，係指
      當事人已經表示於外部之效果意思，而非內心蘊藏之真正
      意思；另所謂不得拘泥於所用之辭句，係指不能以辭害義
      ，即不能完全按照表面文字為解釋；惟若依一般文義，其
      文字已表示當事人之真意，自不得捨其文字而更為解釋。
  ２、經查：本件上訴人係因系爭郵購目錄刊登「買樂家活氧讓
      你褲」、「四合一氣壓美腿雕塑器」、「波神健胸按摩器
      」之商品廣告，有就商品使用之效果等內容為虛偽不實及
      引人錯誤之表示，經被上訴人以其違反公平交易法第21條
      第1項規定，依同法第41條規定為處分；而關於上訴人是
      否與訴外人幼敏公司同為系爭郵購目錄之廣告行為主體一
      節，已經原審判決依上訴人與訴外人幼敏公司間之合約書
      關於代銷及收取百分之六報酬等約定、郵購目錄之印寄、
      審閱及整體交易流程，及上訴人銀行副理賴永崇、襄理陳
      明智、幼敏公司執行副總徐慧敏在被上訴人訪談時之陳述
      ，暨系爭郵購目錄及其內郵購訂購單上，均使用「聯邦銀
      行」（即上訴人）名義，且系爭郵購目錄係以上訴人銀行
      信用卡持卡人為寄發對象，持卡人名單及地址復由上訴人
      提供，消費者之郵購訂購單並以上訴人為窗口等調查證據
      結果，並斟酌全辯論意旨，詳述其得心證理由，而為上訴
      人與訴外人幼敏公司係共同銷售商品之關係，同屬系爭郵
      購目錄之廣告行為主體之認定，依上開所述，並無不合。
      又幼敏公司執行副總徐慧敏在被上訴人訪談時既明白表示
      ：與上訴人之合作關係確如合約書所載；而依原審確定之
      事實，上訴人與幼敏公司間之合約書，不僅關於其等關係
      均為「代銷」之文字記載外，其契約條款亦載明：上訴人
      同意於郵購專刊．．．登載幼敏公司郵購商品內容以「代
      銷」幼敏公司之郵購商品等語；並其關於「百分之六」款
      項之約定，亦是為「代銷之報酬」之用語；再證諸原審已
      詳予論述之系爭郵購目錄之印寄、整體內容及郵購之訂購
      方式等郵購整體運作情形，上訴人於系爭郵購關係之地位
      ，顯與一般信用卡交易之情形不同；故依上述意思表示之
      解釋方法，原審認上訴人與訴外人幼敏公司間就系爭郵購
      事項係屬代銷關係，即無適用法規不當之違法。又公平交
      易法第21條第1項所規範廣告行為主體本不以商品所有人
      為限，而代銷關係之成立，本質上即僅是一方為商品提供
      人，故上訴人於其與幼敏公司間之關係，並非處於商品提
      供人之地位，自與其因代銷關係而對外與幼敏公司同屬系
      爭廣告主體之認定無影響；至上述合約書中關於上訴人非
      買賣關係當事人之約定，及信用卡訂購單中關於上訴人非
      商品出售人等記載，無非係上訴人與訴外人幼敏公司間關
      於對外應負商品出賣人責任之約定，暨對消費者為何者應
      負出賣人責任之告知，亦不因此即得影響上訴人是否為系
      爭廣告行為主體之認定；故上訴意旨再就原審之證據取捨
      及事實認定事項暨原審已詳予論述而不採之主張，復執陳
      詞指摘原判決有適用法規不當及理由不備之違法云云，並
      無可採。另銀行法第3條固有關於銀行經營業務範圍之規
      範，但並無從因此即得推論銀行事實上僅會為此規範範圍
      之業務，或非銀行即不會為此規範事項之業務，故原審認
      上述銀行法規定，核與上訴人是否為公平交易法第21條第
      1項廣告行為主體之認定無關，自與論理法則及經驗法則
      無違，上訴意旨據以指摘原判決違法，亦無可採。
（三）綜上所述，原審判決將訴願決定及原處分均予維持，而駁
      回上訴人在原審之訴，核與該案應適用之法規及判例解釋
      ，並無違背。上訴論旨，指摘原判決違法，求為廢棄，為
      無理由，應予駁回。
據上論結，本件上訴為無理由，依行政訴訟法第255條第1項、第
98條第3項前段，判決如主文。
中　　華　　民　　國　　96　　年　　3　　 月　　29　　日
                  第一庭審判長法  官　高　啟　燦
                              法  官  戴  見  草
                              法  官  黃  璽  君
                              法  官　廖　宏　明
                              法  官　楊　惠　欽
以  上  正  本  證  明  與  原  本  無  異
中　　華　　民　　國　　96　　年　　3　　 月　　29　　日
　　　　　　　　　　　　　　　書記官　張　雅　琴
